臺灣臺南地方法院柳營簡易庭民事判決
111年度營簡字第334號
原      告  賴志鵬  
訴訟代理人  宋錦武律師
被      告  楊炎勲  

            賴炎川  

            楊淨伃  

            楊博閔  

            楊欣穎  

            楊艾樺  

            江淑娟  

            楊綉英  


            楊蕙萍  

兼  上九人
訴訟代理人  楊炎昌  



            賴文華  

            賴惠珠  

            賴盈安  

上列當事人間請求分割共有物等事件，經本院柳營簡易庭於民國
111年11月15日言詞辯論終結，判決如下：
    主      文
一、被告楊炎勲、賴炎川、楊淨伃、楊博閔、楊欣穎、楊艾樺、
    楊綉英、楊蕙萍、楊炎昌應就其被繼承人賴素嬌所有坐落臺
    南市○○區○○段000地號土地(面積847.04平方公尺)，所有權
    權利範圍應有部分845分之424，辦理繼承登記。
二、兩造共有坐落臺南市○○區○○段000地號土地，應分割如附圖
    一所示：編號甲部分(面積816.97平方公尺)分歸被告取得，
    並按原應有部分比例保持共有；編號乙部分(面積30.07平方
    公尺)分歸原告取得。
三、訴訟費用由兩造按附表所示應有部分比例負擔。
    事實及理由
壹、程序方面：
一、不變更訴訟標的，而補充或更正事實上或法律上之陳述者，
    非為訴之變更或追加，民事訴訟法第256條定有明文。原告
    原列訴外人賴素嬌之繼承人為被告之一，請求裁判分割坐落
    臺南市○○區○○段0○○○段0000地號土地(下稱系爭土地)，聲明
    為：「⒈賴素嬌之繼承人應就被繼承人賴素嬌所有系爭土地
    ，辦理繼承登記。⒉原告、賴素嬌之繼承人、被告楊炎勲、
    賴炎川、楊淨伃、楊博閔、楊欣穎、楊艾樺、楊炎昌(下稱
    被告楊炎勲等7人)、被告江淑娟、被告賴文華、賴惠珠、賴
    盈安(下稱被告賴文華等3人)共有之系爭土地應分割如附圖
    一所示。」原告於訴訟程序進行中經調閱相關資料後，查得
    賴素嬌之繼承人除上開被告楊炎勲等7人外，尚有被告楊綉
    英、楊蕙萍，乃於民國111年5月9日具狀補正被告即賴素嬌
    繼承人之姓名為被告楊炎勲等7人、被告楊綉英、楊蕙萍(與
    被告楊炎勲等7人合稱被告楊炎勲等9人)，並聲明為：「⒈被
    告楊炎勲等9人應就被繼承人賴素嬌所有系爭土地，辦理繼
    承登記。⒉兩造共有之系爭土地應分割如附圖一所示。」核
    原告所為上開被告姓名及聲明之變更，均僅屬原告補充、更
    正其事實上之陳述，核與前開規定，並無不合，應予准許。
二、被告賴文華等3人均經合法通知，無正當理由，均未於言詞
    辯論期日到場，核無民事訴訟法第386條所列各款情形，爰
    依原告之聲請，由其一造辯論而為判決。
貳、實體方面：
一、原告起訴主張：
  ㈠系爭土地之共有人賴素嬌已死亡，其繼承人即被告楊炎勲等9
    人於處分系爭土地前，應就賴素嬌之應有部分為繼承登記。
  ㈡兩造共有系爭土地，共有人及應有部分比例如附表所示，因
    兩造對系爭土地無不分割之協議，系爭土地亦無不能分割之
    情事，然兩造無法就系爭土地達成分割之協議，爰依民法第
    823條第1項前段規定，請求裁判分割系爭土地。
　㈢原告所有同段921地號土地上，現有供原告及父母居住、使用
    之如原告民事起訴狀原證4所示編號1之未保存登記建物坐落
    ，因原告之上開房地與系爭土地相鄰，原告主張系爭土地應
    按如附圖一所示之方案分割，由原告取得系爭土地較鄰近原
    告同段921地號土地之部分，以促進物之利用及避免法律關
    係複雜化。
　㈣並聲明：如主文第1項、第2項所示。 
二、被告等則以：
  ㈠被告楊炎勲等9人、被告江淑娟：
　⒈如按原告主張附圖一之方案分割，將破壞系爭土地之使用現
    況及地形，導致該地成為無使用價值之土地，原告分割方案
    未顧及其餘共有人之利益，且增加分割困擾與複雜化，被告
    楊炎勲等9人、被告江淑娟均不同意以原告之方案分割系爭
    土地。
　⒉因系爭土地上現有芒果樹1棵及被告楊炎勲等9人、被告江淑
    娟之爺爺所建之廁所坐落其上，因廁所為日常使用之設備，
    而芒果樹具有重大意義，乃主張按如附圖二所示之方案分割
    ，使系爭土地上之廁所及芒果樹得予以保留，維持系爭土地
    之現況，亦不致破壞該地之地形。
　⒊並聲明：原告之訴駁回。
  ㈡被告賴文華等3人均未於言詞辯論期日到場，亦均未提出書狀
    作何聲明或陳述。
三、得心證之理由：
  ㈠分割共有物，性質上為處分行為，依民法第759條規定，共有
    不動產之共有人中有人死亡時，於其繼承人未為繼承登記以
    前，固不得分割共有物，惟於提起分割共有物之訴，合併請
    求繼承人應先辦理繼承登記，不但符合訴訟經濟原則，亦與
    民法第759條及強制執行法第130條規定之旨趣無違。查系爭
    土地土地登記謄本上所登記之所有權人賴素嬌已死亡，其所
    有系爭土地尚未辦理繼承登記，有系爭土地土地登記謄本附
    卷可參，是原告請求賴素嬌之繼承人即被告楊炎勲等9人應
    就其被繼承人賴素嬌所有系爭土地(應有部分為845分之424)
    辦理繼承登記，要屬有據，應予准許。
  ㈡各共有人，除法令另有規定外，得隨時請求分割共有物。但
    因物之使用目的不能分割或契約訂有不分割之期限者，不在
    此限，民法第823條第1項定有明文。經查，兩造共有人間就
    系爭土地並無不分割之協議，且系爭土地依現使用上之目的
    亦無不能分割之情形，是原告自得依法提起本件訴訟請求分
    割共有物。
  ㈢以原物為分配時，因共有人之利益或其他必要情形，得就共
    有物之一部分仍維持共有，民法第824條第4項定有明文。而
    分割共有物，以消滅共有關係為目的，法院裁判分割共有土
    地時，除因該土地內部分土地之使用目的不能分割(如為道
    路)或部分共有人仍願維持其共有關係，或部分當事人因繼
    承關係須就分得之土地保持公同共有者，應就該部分土地不
    予分割或准該部分共有人成立新共有關係外，應將土地分配
    於各共有人單獨所有。查兩造所提之分割方式均係將系爭土
    地一分為二，由原告單獨取得土地，對於另1塊土地則由其
    餘共有人繼續保持共有，堪認被告楊炎勲等9人、被告江淑
    娟均同意於分割後繼續與被告賴文華等3人維持共有，被告
    楊炎勲等9人間並因繼承關係須就繼承賴素嬌之應有部分保
    持公同共有，被告賴文華等3人對此分割方式，則未到庭或
    以書狀表示異議，且亦須因繼承關係保持公同共有，顯見渠
    等願於分割後就取得之土地，依原應有部分比例保持共有，
    依前揭說明，於法自無不合。
  ㈣法院定共有物分割之方法，應斟酌共有人之利害關係、共有
    物之性質、分割後之經濟效用及公共利益等為公平決定。系
    爭土地之使用地類別為乙種建築用地，分割時應考量共有人
    所分得之土地形狀是否完整、未來得否建築、是否變成畸零
    地、共有人之意願，綜合考量系爭土地之有效利用，並兼顧
    全體共有人之利益，以期公平。經查，系爭土地兩造所提出
    之分割方案均是將系爭土地一分為二，原告取得系爭土地一
    部分，被告取得系爭土地另一部分，並保持共有，兩造方案
    何者較有利土地之利用取決於分割線繪製於何處。就附圖一
    而言，原告取得附圖一所示編號乙部分得與其所有同段921
    地號土地相結合，使土地形狀較為完整，有助土地之合併利
    用而提高經濟價值，就分配予被告取得如附圖一所示編號甲
    部分之土地，其形狀亦堪為完整；就附圖二而言，原告取得
    附圖二所示920⑴部分得與其所有同段921地號土地相結合，
    雖一樣有助土地之合併利用，然除土地形狀不如附圖一完整
    ，無法增加同段921之經濟價值外，原告於同段921地號東北
    方業已蓋有建物，阻擋進入後方土地，分配此部分與原告，
    此部分土地顯然無法為更有效利用，而分配予被告取得如附
    圖二所示920部分之土地，其形狀堪為完整，兩方案相比較
    ，附圖一所示之方案較有利於土地之有效利用及經濟價值。
    此外，縱不考慮原告所有同段921地號之條件，附圖二分配
    給原告之位置完全未臨路，顯然不利於此部分土地之利用，
    此非對全體共有人有利之方案，而僅是對被告有利之方案。
    是本院審酌兩造就系爭土地之應有部分比例、整體利用之效
    益，認原告所主張如附圖一所示之分割方法，符合系爭土地
    分割之經濟效益，而屬妥適之分割方案。
　㈤至被告楊炎勲等9人、被告江淑娟主張如附圖二所示之分割方
    案，雖使其上之廁所、芒果樹得予以保留，惟本院審酌被告
    楊炎勲等9人、被告江淑娟自陳該廁所興建至今已60、70年
    載，且外觀已老舊，有現場照片可佐，是否現仍可供以日常
    使用，不無疑問，其經濟價值甚微，而芒果樹於分割後雖坐
    落在原告分得之土地上，惟若芒果樹確實屬被告所有，被告
    楊炎勲等9人、被告江淑娟仍可透過移植樹木之方式保留芒
    果樹，為保留其上之廁所、芒果樹，顯不足以作為採擇如附
    圖二所示分割方案分割系爭土地之理由，附此敘明。
  ㈥債務人就查封物所為移轉，設定負擔或其他有礙執行效果之
    行為，依強制執行法第51條第2項規定，僅對於債權人不生
    效力而已，並非絕對無效；裁判分割，既係法院基於公平原
    則，決定適當之方法分割共有物，自不發生有礙執行效果之
    問題，債權人即不得對之主張不生效力；且債務人之應有部
    分，經實施查封以後，因裁判分割，其權利即集中於分割後
    之特定物，此為債務人原有權利在型態上之變更，當為查封
    效力之所及(最高法院69年度第14次民事庭會議決議、最高
    法院72年台上字第2642號民事裁判要旨參照)。查被告賴惠
    珠、賴盈安就系爭土地應有部分乃公同共有845分之59，經
    訴外人彰化商業銀行股份有限公司東嘉義分行向本院聲請強
    制執行，並經本院以91年8月29日91南院鵬執全全字第2768
    號函辦理假扣押登記在案等情，有系爭土地土地登記謄本可
    參。是依上開規定，上開假扣押登記於本件分割共有物判決
    確定時，轉載至被告賴惠珠、賴盈安所分得之部分，併此敘
    明。
四、綜上所述，原告主張兩造就系爭土地並無不分割之特約，該
    地亦無不能分割之情事，自屬可信，是原告請求裁判分割系
    爭土地，於法自無不合。本院審酌各共有人之應有部分比例
    、系爭土地使用現狀、經濟效益及兩造之意願等情，認原告
    主張如附圖一所示之分割方案符合公平原則，並兼顧共有人
    之利益，爰採為本件之分割方法。
五、按訴訟費用，由敗訴之當事人負擔；因共有物分割、經界或
    其他性質上類似之事件涉訟，由敗訴當事人負擔訴訟費用顯
    失公平者，法院得酌量情形，命勝訴之當事人負擔其一部，
    民事訴訟法第78條、第80條之1分別定有明文。查分割共有
    物事件本質上並無訟爭性，乃由本院斟酌何種分割方案較能
    增進共有物之經濟效益，並兼顧兩造之利益，以決定適當之
    分割方法。原告請求分割共有物，因兩造均獲得利益，如僅
    由敗訴之被告負擔，本院認為顯失公平，爰依兩造獲得之利
    益及就系爭土地應有部分之比例確定訴訟費用之負擔，爰判
    決如主文第3項所示。
六、本件事證已臻明確，兩造其餘攻擊防禦方法及所提證據，經
    本院斟酌後，認為與本件判決結果不生影響，爰不予逐一論
    列，附此敘明。
七、據上論結，本件原告之訴為有理由，依民事訴訟法第436條
    第2項、第385條第1項前段、第78條、第80條之1，判決如主
    文。
中　　華　　民　　國　　111 　年　　11　　月　　29　　日
                  臺灣臺南地方法院柳營簡易庭
                              法  官  陳協奇
以上正本係照原本作成。
如不服本判決，應於送達後20日內，向本院提出上訴狀並表明上訴理由，如於本判決宣示後送達前提起上訴者，應於判決送達後20日內補提上訴理由書（須附繕本）。如委任律師提起上訴者，應一併繳納上訴審裁判費。　　　　　　　　　　　　　　　
中　　華　　民　　國　　111 　年　　11　　月　　29　　日
　　　　　　　　　　　　　　　書記官  洪季杏
　　　　　　　　　　　　　　　
附表：   編號 共有人 應有部分即訴訟費用分擔比例 1 原告賴志鵬 845分之30 2 被告楊炎勲、賴炎川、楊淨伃、楊博閔、楊欣穎、楊艾樺、楊綉英、楊蕙萍、楊炎昌 公同共有845分之424 (繼承自賴素嬌之應繼分845分之424) 3 被告楊炎勲 845分之34 4 被告楊炎昌 845分之72 5 被告賴炎川 845分之34 6 被告賴文華 845分之158 7 被告江淑娟 4225分之34 8 被告楊淨伃 4225分之34 9 被告楊博閔 4225分之34 10 被告楊欣穎 4225分之34 11 被告楊艾樺 4225分之34 12 被告賴惠珠、被告賴盈安 公同共有 845分之59